最高法院民事判決　　　　　　　　　　　　　　　八十八年度台上字第二一二○號
　　上　訴　人　丁○○
　　　　　　　　乙○○
　　　　　　　　丙○○
　　　　　　　　甲○○
　　被 上訴 人　戊○○
右當事人間請求返還不當得利事件，上訴人對於中華民國八十七年四月十五日台灣高
等法院第二審更審判決（八十六年度上更(二)字第三五九號），提起上訴，本院判決如
左：
    主  文
上訴駁回。
第三審訴訟費用由上訴人負擔。
    理  由
本件上訴人主張：坐落台北縣淡水鎮○○段一七八、一七八之一號土地（原編為淡水
鎮○○里○○段高厝坑小段四三之一○六號，下稱系爭土地），為伊共有，被上訴人
買受之門牌號碼淡水鎮水仙山莊Ｃ七－二三五號房屋（下稱系爭房屋），坐落於系爭
土地上，被上訴人於買受時即知無使用土地之權利，其無權占有系爭土地，乃無法律
上之原因而受利益，致伊受有相當於租金收益之損害，應依民法第一百七十九條規定
，返還自民國七十七年四月一日起至八十三年十一月三十日止之相當租金之利益等情
，求為命被上訴人給付新台幣（下同）四十四萬八千四百八十三元及其中三十七萬五
千零廿元自八十三年三月十八日，六萬五千七百二十六元自八十三年十一月二十六日
，七千七百三十二元自八十三年十二月一日起各至清償日止，按週年利率百分之五計
算利息之判決；嗣於原審擴張聲明求為命被上訴人再給付伊二萬四千七百二十一元及
自八十三年三月十八日起至清償日止，按上開利率計算利息之判決。
被上訴人則以：系爭房屋係標準建設事業股份有限公司（下稱標準公司）於六十二年
五月三十日與上訴人之前手即原地主林白堅等人簽訂合建契約所建造，經法院拍賣及
拍定人轉賣程序，由伊取得所有權。該房屋係標準公司依合建契約使用系爭土地所興
建，於原地主終止合建契約前已為獨立之建物，自不因該合建契約嗣後經終止，而成
為無權占有。伊為標準公司興建房屋之繼受人，自得享有權利並負擔義務；上訴人丁
○○為林白堅之配偶，其餘上訴人則為林白堅之子女，丁○○因繼承關係而取得系爭
土地，自應繼受合建契約之權利義務；其餘上訴人明知有該合建契約存在，仍買受或
交換而取得土地，均應同受合建契約之拘束等語，資為抗辯。
原審斟酌全辯論意旨及調查證據之結果，以：按訴訟標的之法律關係，於確定之終局
判決中經裁判者，當事人之一造以該確定判決之結果為基礎，於新訴訟用作攻擊防禦
方法時，他造應受其既判力之拘束，不得以該確定判決言詞辯論終結前，所提出或得
提出而未提出之其他攻擊防禦方法為與該確定判決意旨相反之主張。本件上訴人主張
系爭土地為伊等所有，被上訴人所有之房屋坐落該土地上，占有系爭土地等情，固為
被上訴人所不爭，惟上訴人係以被上訴人無權占有其土地為由，依不當得利規定，請
求被上訴人返還以租金額計算之利得；但上訴人前主張被上訴人無權占有系爭土地，
本於所有權之作用，訴請被上訴人拆屋還地，經最高法院以八十六年度台上字第三六
五六號判決，認被上訴人係依上訴人之前手即原地主林白堅與標準公司間之合建契約
所約定之地主對第三人責任條款，繼受系爭房屋占有系爭土地之權源，上訴人應繼受
原地主之義務，同受上開合建契約之拘束，被上訴人所有之房屋，並非無權占有系爭
土地，而為上訴人敗訴之判決確定，有該判決在卷可證，揆之上開說明，上訴人於本
件訴訟即應受該確定判決之拘束，不得更指被上訴人係無權占有系爭土地。準此，上
訴人以被上訴人無權占有系爭土地為由，主張被上訴人無法律上之原因受有利益云云
，即非可採。又被上訴人係本於合建契約為占有之權源，並非無法律上之原因而受有
占有之利益，縱令被上訴人依該合建契約非可無償使用土地，亦屬上訴人得否基於其
他法律關係請求被上訴人給付之問題，亦難因此即謂被上訴人占有系爭土地，係屬無
法律上之原因。從而，上訴人依民法第一百七十九條不當得利之規定，請求被上訴人
返還以租金額計算之利益，尚屬無據，為其心證之所由得，因而將第一審所為命被上
訴人給付部分之敗訴判決廢棄，改判駁回上訴人之訴及擴張之訴，經核於法洵無違誤
。
按為訴訟標的之法律關係，於確定之終局判決中已經裁判者，就該法律關係即有既判
力，當事人雖僅於新訴訟中用作攻擊防禦方法，法院亦不得為反於確定判決意旨之裁
判。系爭房屋占用系爭土地，既經本院八十六年度台上字第三六五六號民事確定判決
認定並非無權占有，且上訴人對本院上開確定判決提起再審之訴，亦經本院以八十七
年度台再字第六七號判決駁回之，則本件上訴人以被上訴人無權占有系爭土地為由，
主張被上訴人無法律上之原因受有利益，請求返還不當得利事件，自應受其拘束。原
審為上訴人不利之判決，並不違背法令。上訴論旨，仍執陳詞，聲明廢棄原判決，不
能認為有理由。
據上論結，本件上訴為無理由。依民事訴訟法第四百八十一條、第四百四十九條第一
項、第七十八條、第八十五條第一項前段，判決如主文。
中      華      民      國    八十八    年      九      月     十七     日
                              最高法院民事第七庭
                                  審判長法官  洪  根  樹
                                        法官  謝  正  勝
                                        法官  劉  福  來
                                        法官  吳  麗  女
                                        法官  黃  義  豐
      右正本證明與原本無異
                                              書  記  官
中      華      民      國    八十八    年      十      月      六      日
